【裁判字號】    89,上訴,1808
【裁判日期】    891124
【裁判案由】    偽造有價證券等
【裁判全文】
臺灣高等法院高雄分院刑事判決                  八十九年度上訴字第一八八號
    上  訴  人  臺灣屏東地方法院檢察署檢察官
    上  訴  人
    即  被  告  甲○○
    選任辯護人  鄭國安律師
                陳炳彰
                吳麗珠
右上訴人因被告偽造有價證券等案件，不服臺灣屏東地方法院八十八年度訴字第七三
八號，中華民國八十九年十一月二十四日第一審判決（起訴案號：臺灣屏東地方法院
檢察署八十八年度偵字第七四八八號），提起上訴，本院判決如左：
    主  文
上訴駁回。
    事  實
一、甲○○於民國八十六年七月二十日，在屏東縣屏東市莒園巷五號住處，邀集乙○
    ○等人加入其所召集之互助會，每會新台幣（下同）二萬元，採外標制，每月二
    十日開標，竟意圖為自己不法之所有，冒用已於八十四年十二月二十一日死亡之
    盧武雄名義參加一會，連會首總計二十七會。八十六年十二月二十日第六次會時
    ，甲○○即冒稱盧武雄以六千元得標，並意圖供行使之用，盜用盧武雄先前留存
    由其保管之印章，偽造盧武雄名義簽發發票日八十六年十二月二十日，未載到期
    日，金額二萬六千元之本票二十一紙，持之向乙○○等活會會員收取會款，致乙
    ○○等活會會員陷於錯誤，均交付會款各二萬元予甲○○，共計詐得四十二萬元
    。嗣於八十七年八月間該互助會因故止會，乙○○即持盧武雄之本票按址找盧武
    雄索取票款，因而發現上情。
二、案經乙○○訴由台灣屏東地方法院檢察署檢察官偵查起訴。
    理  由
一、訊據上訴人即被告甲○○矢口否認有何詐欺及偽造有價證券之犯行，辯稱：盧武
    雄以前就有參加伊的互助會，他有說如果伊招互助會，他都要跟，伊招會之初並
    不知盧武雄已死亡而照慣例將其列入會員，事後雖知悉但會單已印好，後來盧武
    雄友人簡明瑞願頂下該會，因伊不懂法律，才與第三人簡明瑞共同以盧武雄名義
    簽發本票云云，經查：
    (一)右揭事實，業據被告甲○○於偵查中供稱：「我知道盧武雄已經死亡，是我
        以他名義參加，因我怕會腳生疑心才如此做」、「（本票）是我簽的，但印
        章是他以前留在我那邊的」（見偵查卷第三五頁）等語不諱，核與告訴人乙
      ○○指訴綦詳之情節相符，並有被告以盧武雄名義參加互助會之會單、偽造
        盧武雄簽發本票影本各一紙附卷可稽。而盧武雄確於八十四年十二月二十一
        日死亡，亦有盧武雄戶籍謄本一紙附卷可證（台灣屏東地方法院檢察署八十
        八年度偵字第五八九二號第七頁）。又告訴人於原審提出被告簽發本票一紙
        、支票二紙（見原審卷第一０五頁），被告自承係其簽發無訛（參見原審卷
        第九八頁），其上筆跡與偽造盧武雄之本票上筆跡相同，是被告偵查中自白
        與事實相符，堪信為真實。被告雖稱以盧武雄名義簽發本票二十張，惟本件
        互助會連會首共二十七會，被告於八十六年十二月二十日第六會時以盧武雄
        名義標取會款，當時尚有活會二十一會，所簽發本票應為二十一張。
    (二)被告於本院雖辯稱：不知盧武雄已死亡而照慣例將其列入會員，事後該會由
        簡明瑞頂下云云。惟被告於偵查中先供稱：「盧武雄是自己跑來參加的，我
        未跟他收過會款，均是他自己拿來給我」，嗣於原審改稱：盧武雄曾參與伊
        前所召集八十四年九月五日至八十七年六月五日之互助會，不知盧武雄已死
        亡，依照慣例將其列入八十六年七月二十日互助會之會員云云。然查，盧武
        雄已於八十四年十二月二十一日死亡，何能於八十六年七月間自己跑來參加
        該互助會；且被告八十四年九月五所邀集之互助會，盧武雄僅參與三個月即
        死亡，被告身為會首，須按月收取會款，被告自無不知盧武雄死亡之理。況
        參與互助會須視個人經濟情況而參加，會首填寫會單時，依經驗法則對於各
        會員經濟情況及參與時間等情，均會加以詢問，被告所辯不知盧武雄死亡，
        與前開偵查中自白不符，所辯亦與常理不合，自難採信。
    (三)又被告於偵查時對於盧武雄一會由簡明瑞承接一事，隻字未提；嗣於原審審
        理時先改稱：盧武雄的會由簡明瑞頂下，伊將盧武雄的印章也交給簡明瑞，
        是簡明瑞簽發上揭本票云云（見原審卷第五一頁）；後又改稱：伊不懂法律
        才蓋盧武雄的章云云；另於本院審理中改稱：伊忘記上揭本票為何人簽發，
        可能是簡明瑞拜託伊寫的，印章是簡明瑞蓋的，本票好像不是伊寫的云云，
        被告供詞反覆，自難採信，況被告自承簡明瑞已於八十七年間死亡，復未提
        使簡明瑞年籍及住居所資料，致本院無從傳訊查證，所辯顯係卸責之詞。至
        於證人劉阿菊證述：「我只知道盧武雄死亡後，是瑞仔把他的會承接下來，
        我有看過瑞仔來繳會錢」云云，無非聽聞被告轉述，且盧武雄於八十四年間
        死亡，縱簡明瑞有承接盧武雄互助會，亦非被告八十六年七月二十日所邀集
        之互助會。另證人梁開桂證稱：「我有看過盧武雄來標會，但是什麼時候我
        不知道，我不認識盧武雄」云云。惟盧武雄早已死亡何能標會，且先稱看過
        盧武雄來標會，後又說不認識，前後矛盾，亦無足取；又證人龔麗娥陳稱：
        「（被告）每個月付我們一萬多元，就是將以前已標得的死會的會款給我們
        活會的人」及證人梁開友供稱：「盧武雄我不認識，系爭互助會我有標取，
        會款我有拿到」，均僅能證明被告於系爭互助會止會後，曾處理各會員間會
        款之問題。是上揭證人之證詞，均無法作為有利被告之證據。
    綜上所述，被告所辯前後不一，反覆矛盾，顯為卸責之詞，本件事證明確，被告
    犯行洵堪認定。
二、核被告甲○○所為，係犯刑法第三百三十九條第一項之詐欺取財罪、第二百零一
    條第一項偽造有價證券罪。被告盜用印章之行為，為偽造有價證券行為之一部，
    不另論罪，被告偽造有價證券後，復持以行使，其行使之低度行為被偽造之高度
    行為所吸收，不另論罪，其冒盧武雄名義得標後基於單一決意，接續偽造同一發
    票人名義、發票日期、票面金額之本票二十一紙，為單純一罪，其一詐欺行為，
    詐騙該次二十一名活會會員，係想像競合犯。被告所犯上開二罪，有方法結果之
    牽連犯關係，應從一重之偽造有價證券罪處斷。又被告教育程度不高，法律知識
    有限，因一時失慮致罹最輕本刑三年以上之重典，且冒盧武雄名義得標後，亦按
    時繳交多期會款，犯罪情狀顯可憫恕，客觀上足以引起一般同情，認為即予宣告
    法定最低刑期猶嫌過重，爰依刑法第五十九條規定減輕其刑。原審因而適用刑法
    第二百零一條第一項、第三百三十九條第一項、第五十五條、第五十九條、第二
    百零五條、罰金罰鍰提高標準條例第一條前段規定，並審酌被告素行尚佳、犯罪
    動機、目的、手段及止會後收取死會會款分配予活會會員，降低活會會員之損害
    及犯後態度等一切情狀，量處有期徒刑一年八月；並敘明偽造之本票二十一紙雖
    未扣案，然不能證明業已滅失，爰依刑法第二百零五條規定宣告沒收。認事用法
    俱無不合，量刑亦稱妥適，被告等上訴意旨否認犯罪，暨檢察官上訴意旨，認原
    審依刑法五十九條規定減輕其刑不當，均無可取，為無理由，應予駁回。
據上論結，應依刑事訴訟法第三百六十八條，判決如主文。
本案經檢察官朱文彬到庭執行職務。
中      華      民      國    九十    年      三      月       八       日
                              臺灣高等法院高雄分院刑事第一庭
                                  審判長法官  翁慶珍
                                        法官  李春昌
                                        法官  周賢銳
右正本證明與原本無異。
如不服本判決，應於判決送達後十日內向本院提出上訴狀，其未述理由者並應於提
出上訴狀後十日內向本院補提理由書（應附繕本)。
                                      書記官  黃琳群
中      華      民      國    九十    年      三      月      十二      日
附錄本案論罪科刑法條全文
刑法第二百零一條第一項：意圖供行使之用，而偽造、變造公債票、公司股票或其他
有價證券者，處三年以上十年以下有期徒刑，得併科三千元以下罰金。
刑法第三百三十九條第一項：
意圖為自己或第三人不法之所有，以詐術使人將本人或第三人之物交付者，處五年以
下有期徒刑、拘役或科或併科一千元以下罰金。
                                                                  Ａ


司法院資訊處製作；財團法人民間司法改革基金會備份。
